【裁判字號】    98,判,40
【裁判日期】    980122
【裁判案由】    確認行政處分無效
【裁判全文】
最  高  行  政  法  院  判  決
                                        98年度判字第40號
上  訴 人  甲○○
被 上訴 人  臺北縣政府警察局蘆洲分局
代  表  人  乙○○
上列當事人間確認行政處分無效事件，上訴人對於中華民國95年
12月11日臺北高等行政法院95年度訴字第1280號判決，提起上訴
，本院判決如下：
    主  文
上訴駁回。
上訴審訴訟費用由上訴人負擔。
    理  由
一、訴外人國立空中大學以民國91年7月22日以（91）空大秘字
    第0911300906號函，向被上訴人請求協助所屬員工安全調查
    ，經被上訴人以91年7月24日蘆安忠爵字第0910000812號函
    （下稱系爭函）復以「甲○○於3年內有犯罪紀錄」等語。
    上訴人以其未曾犯罪，以電話及存證信函請求被上訴人承辦
    員警黃銘爵巡佐予以更正，迄無結果，依行政訴訟法第6條
    第2項規定，提起本件行政訴訟。
二、上訴人起訴主張：訴外人國立空中大學於91年7月22日向被
    上訴人請求協助所屬員工安全調查，經被上訴人作成系爭函
    復以「甲○○於3年內有犯罪紀錄」等語。惟上訴人未曾犯
    罪，屢以電話及存證信函請求被上訴人承辦員警黃銘爵巡佐
    予以更正，未獲見覆，對上訴人權益有重大影響，系爭函逾
    越行政授權範圍等語，求為判決確認系爭函無效。
三、被上訴人則以：國立空中大學於91年7月22日函請被上訴人
    協助所屬員工安全調查，被上訴人參照「各機關學校團體駐
    衛警察設置管理辦法」及「臺灣省警察紀錄證明書申請核發
    辦法」予以核辦函復，嗣上訴人獲悉該函後即向被上訴人請
    求更正。經被上訴人重新調查後發現資料「無偵處判決結果
    」，立即向內政部警政署刑事警察局紀錄科查詢，並請求該
    科向原審判機關查詢後指示續辦，嗣以91年10月24日安忠爵
    字第0910000812之1號函（下稱更正函），以「速件」告知
    國立空中大學及上訴人更正系爭函查詢結果，被上訴人未對
    上訴人有作任何行政處分等詞置辯，求為駁回上訴人之訴。
四、原審斟酌全辯論意旨及調查證據之結果，以：按上訴人之訴
    ，依其所訴之事實，在法律上顯無理由者，行政法院得不經
    言詞辯論，逕以判決駁回之，行政訴訟法第107條第3項定有
    明文。上訴人之請求如欠缺權利保護必要，即屬本項所指在
    法律上顯無理由之情形。所謂具有「即受確認判決之法律上
    利益」，須因行政處分是否生效不明確，致上訴人在公法上
    之地位有受侵害之危險，而此項危險得以對於被上訴人之確
    認判決除去之者，始為存在。又所謂無效行政處分，依行政
    程序法第92條第1項及第111條規定，乃行政機關就公法上具
    體事件所為之決定或其他公權力措施而對外直接發生法律效
    果之單方行政行為因有同法第111條第1款至第7款之瑕疵，
    始足當之。苟當事人提起確認行政處分無效訴訟，其確認之
    標的非行政處分，即無受確認判決之法律上利益。經查，國
    立空中大學於91年7月22日請求被上訴人協助就該校駐衛警
    察人員為安全調查，經被上訴人以「密」件之系爭函檢送駐
    衛警安全調查名冊，其中關於上訴人部分：「甲○○3年內
    曾有犯罪紀錄」等語，有系爭函影本可稽。職是，系爭函無
    關公法上具體事件之決定，亦非其他公權力措施；且未對外
    直接發生法律上之效果，此由上訴人起訴聲明調查證據部分
    ，「(一)待查之對象…」即可明確證明系爭函未公開，且上訴
    人權益未受系爭函有所影響。嗣被上訴人重新調查上訴人之
    紀錄，於91年10月24日以更正函通知上訴人及國立空中大學
    ：「貴校駐衛警經重新調查結果均無犯罪紀錄」等語，被上
    訴人已將原處分關於「甲○○有犯罪紀錄」之記載更正為「
    甲○○無犯罪紀錄」，則上訴人並無目前所處之不確定法律
    狀況，若不尋求判決確認即將受不利益之效果之即受判決之
    法律上利益。依前述說明，上訴人之訴即屬欠缺權利保護必
    要，在法律上顯無理由，為判斷基礎，因而駁回上訴人在原
    審之訴。
五、本院按：（一）按行政訴訟以保障人民權益為宗旨，為行政
    訴訟法第1條第1句揭櫫在案。亦即現行行政訴訟法以主觀訴
    訟為原則，在保護人民之主觀公權利。個人之是否具有公法
    上權利或法律上利益之認定，參照司法院釋字第469號解釋
    ，係採保護規範說為理論基礎，應指法律明確規定特定人得
    享有權利；或對符合法定條件而可得特定之人，授予向行政
    主體或國家機關為一定作為之請求者；或是如法律雖係為公
    共利益或一般國民福祉而設之規定，但就法律之整體結構、
    適用對象、所欲產生之規範效果及社會發展因素等綜合判斷
    ，可得知亦有保障特定人之意旨者（參照上述解釋理由書）
    為判斷標準。次按「確認行政處分無效及確認公法上法律關
    係成立或不成立之訴訟，非原告有即受確認判決之法律上利
    益者，不得提起之。」行政訴訟法第6條第1項前段亦定有明
    文。（二）本件訴外人國立空中大學因對該校僱用之駐衛警
    安全查核，主動函請被上訴人協助，經被上訴人以系爭函復
    相關資訊，由國立空中大學據之自行判斷是否採用以完成對
    該校駐衛警安全查核。綜觀現行各機關學校團體駐衛警察設
    置管理辦法並未規定該等大學必須對已僱用駐衛警進行安全
    查核（僅於該辦法第8條第5款規定，駐衛警察之遴選條件須
    「素行良好」）或規定須向警察單位調取資料進行安全查核
    或應受警察單位查證函文之拘束。且被上訴人亦不因國立空
    中大學函請協助而取得對該校僱用之駐衛警安全查核權限。
    是以，被上訴人之系爭函僅係提供行政協助，並非作成有法
    效性之意思表示，對上訴人之權利或法律上利益並不生具體
    之法律效果，經核與行政處分之定義，係指行政機關就公法
    上具體事件所為之決定或其他公權力措施而對外直接發生法
    律效果之單方行政行為（行政程序法第92條第1項及訴願法
    第3條第1項參照），有所不合，故系爭函並非行政處分。上
    訴人執以主張系爭函為行政處分，自非可採。系爭函對於上
    訴人之權利或法律上利益既未生具體之法律效果，業如上述
    ，上訴人主張其人格權因系爭函受侵害云云，亦非可採。至
    上訴人進而以系爭函違背行政程序法第96條、第111條第2款
    規定，為無效行政處分之指摘，本院即無審究之必要。（三
    ）系爭函之內容「甲○○3年內曾有犯罪紀錄」等語，固有
    錯誤，但被上訴人已於91年10月24日通知上訴人及國立空中
    大學：「貴校駐衛警經重新調查結果均無犯罪紀錄」等語而
    更正查詢結果，業據原判決敘明在案。縱未更正前，系爭函
    並非依據臺灣省警察紀錄證明書申請核發辦法（94年5月25
    日廢止）第2條規定「現在或曾在本省設有戶籍或有居留、
    停留紀錄之人民，得以書面向本省各縣（市）警察局申請發
    給紀錄證明書。」之人民申請核發之警察紀錄證明書，亦非
    警察刑事紀錄證明核發條例第4條第1項規定「現在或曾在臺
    灣地區設有戶籍或有居留、停留紀錄之人民，得檢具下列文
    件，向直轄市、縣（市）政府警察局申請核發警察刑事紀錄
    證明」之人民申請核發之警察刑事紀錄證明。故上訴人亦非
    屬依據上開臺灣省警察紀錄證明書申請核發辦法、警察刑事
    紀錄證明核發條例而被賦予任何提起本件確認訴訟值得保護
    之主觀公權利或具有受確認判決之法律上利益。（四）綜上
    ，本件自不足認上訴人有何主觀公權利受侵犯或有何受確認
    判決之法律上利益。原判決以系爭函並非行政處分，及上訴
    人並無受確認判決之法律上利益，上訴人之訴即屬欠缺權利
    保護必要，在法律上顯無理由，因而駁回上訴人於原審之訴
    ，經核並無違誤。上訴人提起本件訴訟，既在法律上顯無理
    由，上訴人指摘被上訴人答辯狀繕本未送達，並不影響原判
    決之結論，更無涉平等原則。又上訴人於原審提出調查證據
    狀請求閱覽及複製系爭函，原判決未說明不予閱覽及複製之
    理由，亦不影響原判決之結論，本院無再審究之必要，併此
    敘明。原判決並無不適用法規、適用法規不當或理由不備之
    違背法令情事，上訴人論旨，仍執前詞，指摘原判決違背法
    令，求予廢棄，難認有理由，應予駁回。
六、據上論結，本件上訴為無理由。依行政訴訟法第255條第1項
    、第98條第1項前段，判決如主文。
中    華    民    國    98    年    1     月    22    日
                    最高行政法院第一庭
                        審判長法官  鄭  淑  貞
                              法官  黃  合  文
                              法官  吳  慧  娟
                              法官  帥  嘉  寶
                              法官  胡  方  新
以  上  正  本  證  明  與  原  本  無  異
中    華    民    國    98    年    1     月    22    日
                              書記官  郭  育  玎


司法院資訊處製作；財團法人民間司法改革基金會備份。
